臺灣高等法院刑事判決
111年度上訴字第2479號
上  訴  人  
即  被  告  賴韋佑



選任辯護人  邱姝瑄律師
            林盛煌律師
上  訴  人  
即  被  告  吳孟謙



上列上訴人即被告等因妨害秩序等案件，不服臺灣宜蘭地方法院
110年度訴字第410號，中華民國111年3月10日第一審判決(起訴
案號：臺灣宜蘭地方檢察署110年度偵字第6305號)，提起上訴，
本院判決如下：
    主  文
上訴駁回。               
    理  由
一、原判決認定上訴人即被告(下稱被告)賴韋佑因細故與告訴人
    藍博仕發生糾紛，於民國110年8月16日凌晨電話聯繫上訴人
    即被告(下稱被告)吳孟謙、陳人瑋(以上1人經原審判決確定
    )、陳紘豪(以上1人本院另案判決)至新北市深坑區深南路某
    處會合後，即由陳人瑋駕駛車牌號碼000-0000號自用小客車
    ，搭載被告賴韋佑、吳孟謙及陳紘豪前往臺北市○○區○○○路○
    段000號臺北市立網球中心停車場，由陳人瑋、被告賴韋佑
    觀看GPS定位系統程式，等待告訴人藍博仕車輛移動，嗣於
    同日上午9時許，跟隨告訴人藍博仕車輛之GPS軌跡，前往宜
    蘭縣五峰旗風景區停車場。詎被告賴韋佑、吳孟謙及陳人瑋
    、陳紘豪均知悉五峰旗風景區停車場為不特定多數人得共同使
    用或集合之公共場所，倘於該處聚集三人以上而發生衝突，
    顯足以造成公眾或他人恐懼不安，被告賴韋佑竟仍基於攜帶
    兇器在公共場所聚集三人以上首謀實施強暴之犯意，被告吳
    孟謙及陳紘豪共同基於攜帶兇器在公共場所聚集三人以上施
    強暴之犯意聯絡，陳人瑋則基於攜帶兇器在公共場所聚集三人
    以上施強暴在場助勢之犯意，於同日中午12時30分許，由陳
    人瑋駕駛車牌號碼000-0000號自用小客車搭載被告賴韋佑、
    吳孟謙及陳紘豪抵達上開地點並埋伏在該處，嗣見告訴人藍
    博仕出現後，被告賴韋佑隨即下車持刀砍傷、被告吳孟謙及
    陳紘豪則持球棒毆打藍博仕，陳人瑋則於被告賴韋佑、吳孟
    謙及陳紘豪等聚集三人以上攜帶兇器於前揭公共場所施強暴
    時在現場助勢，致告訴人藍博仕受有右大腿深切割傷(8公分
    )併肌肉部分撕裂傷、右小腿深切割傷(9公分)併脛前肌斷裂
    、頭皮及背部切割傷等傷害(賴韋佑、陳人瑋所涉妨害秘密
    犯行及其等與吳孟謙所涉傷害犯行均據撤回告訴)後，隨即
    由陳人瑋駕駛上開車輛搭載被告賴韋佑、吳孟謙及陳紘豪逃
    逸。嗣警方調閱監視器畫面，始循線查悉上情。認被告賴韋
    佑犯刑法第150條第2項第1款、第1項後段之意圖供行使之用
    而攜帶兇器在公共場所聚集三人以上首謀實施強暴罪；被告
    吳孟謙所為，係犯刑法第150條第2項第1款、第1項後段之意
    圖供行使之用而攜帶兇器在公共場所聚集三人以上下手實施
    強暴罪，就被告賴韋佑犯上開罪，處有期徒刑8月(並諭知沒
    收)，被告吳孟謙犯上開罪，累犯，處有期徒刑7月等旨。
二、被告賴韋佑、吳孟謙僅就原判決刑的部分上訴，對原判決認
    定事實(及被告賴韋佑諭知沒收部分)均未上訴，故原判決事
    實及被告賴韋佑諭知沒收部分均確定，並非本院審理之範圍
    ，惟被告賴韋佑、吳孟謙之上開犯罪情狀仍為本院依刑法第
    57條規定科刑之審酌事項。　　
三、有罪之判決書，刑罰有加重、減輕或減免者，應記載其理由
    ，刑事訴訟法第310條第4款定有明文。又同法第348條第3項
    規定：「上訴得明示僅就判決之刑、沒收或保安處分一部為
    之」，其所指之「刑」，係指法院基於應報、威嚇、教育、
    矯治與教化等刑罰目的，就被告犯罪所科處之主刑及從刑而
    言。因此法院對被告之犯罪具體科刑時，關於有無刑罰加重
    、減輕或免除等影響法定刑度區間之處斷刑事由，以及刑法
    第57條各款所列情狀暨其他影響量刑之因素，均係法院對被
    告犯罪予以科刑時所應調查、辯論及審酌之事項與範圍。故
    本件關於「刑」之審判範圍，尚非僅限於刑法第57條各款所
    列之量刑事項，亦包括被告有無其他法定加重、減輕規定及
    能否依各該規定加重、減輕其刑之事由(參照最高法院111年
    度台上字第2489號判決意旨)。經查：　　
  ㈠按犯刑法第150條第1項之在公共場所聚集三人以上實施強暴
    罪、在場助勢罪，而有下列情形者，得加重其刑至二分之一
    ：意圖供行使之用而攜帶兇器或其他危險物品犯之。因而
    致生公眾或交通往來之危險，同法條第2項定有明文。從而
    ，上開得加重條件，屬於相對加重條件，並非絕對應加重條
    件，是以，事實審法院依個案具體情狀，考量當時客觀環境
    、犯罪情節及危險影響程度、被告涉案程度等事項，綜合權
    衡考量是否有加重其刑之必要性。查本案被告賴韋佑、吳孟
    謙等人於案發時，在五峰旗風景區停車場之公共場所，無視
    周圍可能有其他遊客在場，竟公然分持開山刀、球棒對告訴
    人藍博仕下手實施強暴，除傷害告訴人藍博仕外，亦已對公
    共秩序及社會安寧造成相當程度之危害，是認有依前揭規定
    予以加重其刑之必要，均依法加重其刑。
　㈡被告吳孟謙則因違反毒品危害防制條例案件，經臺灣士林地
    方法院判決判處應執行有期徒刑3年，緩刑4年確定，嗣緩刑
    被撤銷，並於106年12月21日入監，108年12月6日假釋出監
    ，109年9月14日假釋期滿未經撤銷，未執行之刑視為已執行
    完畢。有本院被告前案紀錄表附卷可稽。被告吳孟謙於徒刑
    執行完畢後，5年內又故意再犯本案有期徒刑以上之罪，均
    為累犯。參酌司法院大法官釋字第775號解釋文及理由意旨
    ，係指構成累犯者，不分情節，一律加重最低本刑，於不符
    合刑法第59條所定要件之情形下，致生行為人所受之刑罰超
    過其所應負擔罪責之個案，不符罪刑相當原則、比例原則。
    於此範圍內，在修正前，為避免發生上述罪刑不相當之情形
    ，法院就該個案應裁量是否加重最低本刑。依此，該解釋係
    指個案應量處最低法定刑、又無法適用刑法第59條在內減輕
    規定之情形，法院應依此解釋意旨裁量不予加重最低本刑。
    經核被告吳孟謙本案並無應量處最低法定刑之情形(反而依
    前㈠所述加重其刑)，即無應依釋字第775號解釋意旨裁量不
    予加重最低本刑之適用，依刑法第47條第1項之規定遞加重
    其刑。至被告吳孟謙上訴意旨以：前案與本案罪名不同，不
    應依累犯規定加重其刑等語。然參酌累犯之修法理由及前開
    大法官林俊益之協同意見，認是否依累犯加重其刑，法院應
    視前案(故意或過失)徒刑之執行完畢情形(有無入監執行完
    畢、是否易科罰金或易服社會勞動而視為執行完畢)、5年以
    內(5年之初期、中期、末期)、再犯後罪(是否同一罪質、重
    罪或輕罪)等，綜合判斷累犯個案有無因加重本刑致生行為
    人所受的刑罰超過其所應負擔罪責的情形等旨，換言之，法
    院於裁量是否加重其刑，應在刑罰相當性原則下，參酌上開
    各項綜合評定之，並非以同一罪質為唯一判斷依據。是原審
    認被告吳孟謙構成累犯，並裁量應依累犯規定加重其刑，與
    刑法第47條之修法理由及前開大法官協同意見並無相違，是
    被告吳孟謙此部分上訴意旨難認有理。
　㈢又按「犯罪之情狀顯可憫恕，認科以最低度刑仍嫌過重者，
    得酌量減輕其刑。」，固為刑法第59條所明定。然刑法第59
    條之酌量減輕，必於犯罪另有特殊之原因與環境等，在客觀
    上足以引起一般同情，認為即予宣告法定低度刑期尤嫌過重
    者，始有其適用；至於行為人之犯罪動機、手段、情節及犯
    罪後坦承犯行之態度等情，僅可作為在法定刑內從輕科刑之
    標準，不得據為酌量減輕之理由（最高法院28年上字第1064
    號、45年台上字第1165號、51年台上字第899號判決意旨參
    照）。本件被告賴韋佑、吳孟謙所為刑法第150條第1項後段
    之罪(詳前述)，法定刑為6月以上有期徒刑，且因係攜帶兇
    器而為之，而有同條第2項第1款之情形得加重其刑，原審考
    量被告賴韋佑、吳孟謙等人於案發時，在五峰旗風景區停車
    場之公共場所，無視周圍可能有其他遊客在場，竟公然分持
    開山刀、球棒對告訴人藍博仕下手實施強暴或在場助勢，除
    傷害告訴人藍博仕外，亦已對公共秩序及社會安寧造成相當
    程度之危害，爰均依法加重其刑，已詳敘裁量加重之情由，
    本院予以尊重，且被告賴韋佑、吳孟謙僅因與告訴人藍博仕
    有細故糾紛，竟有本案妨害秩序之犯行，對社會秩序及社會
    安寧造成一定程度之危害，難認所為仍有情輕法重或刑罰過
    苛之特殊情形，至被告賴韋佑、吳孟謙雖與告訴人藍博仕和
    解獲取諒解，此犯後態度至多係在法定刑度內從輕量刑之因
    子，難認其等犯罪有何特殊之原因與環境等，在客觀上顯然
    足以引起一般同情，而認予以宣告法定最低度刑，仍嫌過重
    之情形，並無情輕法重，顯可憫恕之情狀，無從依刑法第59
    條規定酌減其刑。是被告吳孟謙上訴本院請求依刑法第59條
    規定酌減其刑，即非可取。
四、㈠被告賴韋佑上訴意旨略以：其已與告訴人藍博仕和解並得
    到告訴人之諒解，被告賴韋佑並非有意在公眾場所造成民眾
    恐慌，被告坦承犯行未有隱暪，原審量刑實屬過重等語；㈡
    被告吳孟謙除前述上訴理由外，另以：其年僅25歲，年紀尚
    輕，本案中之角色並非首謀，固有下手行強暴行為，然業已
    告訴人藍博仕達成和解，已獲得告訴人之原諒，惡性顯非重
    大，要無令其入監之必要，考量限制人身自由之不可回復性
    ，以及入監服刑之復歸社會難度，請求依刑法第57條、第59
    條規定再予減輕，給予易服社會勞動之機會等語。惟按：量
    刑係法院就繫屬個案犯罪之整體評價，乃法院得依職權裁量
    之事項，故量刑判斷當否之準據，應就判決之整體觀察為綜
    合考量，苟已以行為人之責任為基礎，並斟酌刑法第57條各
    款所列情狀，在法定刑度內，酌量科刑，無顯然失當或違反
    公平、比例及罪刑相當原則，亦無偏執一端，致明顯失出失
    入情形，即不得任意指為違法或不當（參照最高法院111年
    度台上字第1834號判決意旨）。本件原判決就被告賴韋佑、
    吳孟謙上開之罪量刑時，已審酌「被告賴韋佑僅因與告訴人
    藍博仕間有金錢糾紛，竟不思理智解決，聚集被告吳孟謙及
    陳人瑋、陳紘豪在公共場所，由被告賴韋佑、吳孟謙及陳紘
    豪持開山刀或球棒，當場對告訴人藍博仕實施暴行，造成告
    訴人藍博仕受有如原判決事實欄所示之傷勢，並已對公共秩
    序造成相當程度之危害，所為實非可取，惟念及被告賴韋佑
    、吳孟謙等人犯後均坦認犯行，且已與告訴人藍博仕達成和
    解，有和解書附卷可參，尚有悔意，又本案人數非多，亦無
    持續增加等難以控制之情，衝突時間尚屬短暫，兼衡被告賴
    韋佑、吳孟謙之犯罪動機、手段，暨於審理時自陳之智識程
    度、工作及家庭生活狀況」等一切情狀，就被告賴韋佑、吳
    孟謙分別量處有期徒刑8月、7月等旨。顯已就被告吳孟謙、
    賴韋佑上訴意旨所陳之量刑事項納入科刑考量，並就刑法第
    57條各款事由詳為審酌且敘明理由，既未逾越法定刑度，亦
    無濫用裁量之權限，原審就被告賴韋佑、吳孟謙所犯上開之
    罪，所量處之刑尚屬適法，無違反公平、比例及罪刑相當原
    則，並無顯然失出或有失衡平之情，要難指為違法。被告賴
    韋佑、吳孟謙提起上訴及被告賴韋佑上訴及其辯護人就上開
    之罪科刑部分，徒憑己見，就原審量刑之適法職權行使及原
    審已詳予說明之事項，漫事指摘，均不足採，是被告賴韋佑
    、吳孟謙本件上訴，核無理由，均應予駁回。　　　
五、據上論結，應依刑事訴訟法第368條、第371條，判決如主文
    。
本案經檢察官曾尚琳提起公訴，檢察官劉成焜到庭執行職務。
中　　華　　民　　國　　111 　年　　10　　月　　25　　日
                  刑事第十九庭  審判長法　官  曾淑華
                                      法　官  陳文貴
                                      法　官  黃惠敏
以上正本證明與原本無異。
如不服本判決，應於收受送達後20日內向本院提出上訴書狀，其
未敘述上訴之理由者並得於提起上訴後20日內向本院補提理由書
（均須按他造當事人之人數附繕本）「切勿逕送上級法院」。
                                      書記官  吳錫欽
中　　華　　民　　國　　111 　年　　10　　月　　25　　日
附錄：本案論罪科刑法條全文
中華民國刑法第150條
在公共場所或公眾得出入之場所聚集三人以上，施強暴脅迫者，
在場助勢之人，處1年以下有期徒刑、拘役或10萬元以下罰金；
首謀及下手實施者，處6月以上5年以下有期徒刑。
犯前項之罪，而有下列情形之一者，得加重其刑至二分之一：
一、意圖供行使之用而攜帶兇器或其他危險物品犯之。
二、因而致生公眾或交通往來之危險。